臺灣高等法院民事判決　九十一年度勞上易字第六號
　　　上　訴　人　　榮民工程股份有限公司
　　　法定代理人　　沈景鵬
　　　被上訴人　　　甲○○
右當事人間給付資遣費事件，上訴人對於中華民國九十年十二月三十一日臺灣臺北地
方法院八十九年度勞訴字第一一九號第一審判決，提起上訴，本院判決如左：
    主    文
原判決關於命上訴人給付新台幣肆拾壹萬貳仟壹佰貳拾陸元及其利息部分及該部分假
執行之宣告並訴訟費用除確定部分外之裁判廢棄。
右廢棄部分，被上訴人於第一審之訴暨假執行之聲請均駁回。
第一、二審訴訟費用除確定部分外由被上訴人負擔。
    事    實
甲、上訴人方面：
一、聲明：
  (一)原判決不利於上訴人部分廢棄。
  (二)右廢棄部分，被上訴人於第一審之訴暨假執行之聲請均駁回。
二、陳述：除與原判決記載相同者外，補稱略以：
  (一)被上訴人確於八十七年十二月十日至十二月二十五日請休假，蓋苟被上訴人對於
    休假一事完全不知情，為何會向其他交辦全體同事領取工資？又苟其他交辦班同
    事不知道被上訴人有請休假又主動前來工地幫忙一事，為何會願意將自己辛苦工
    作獲得之工資提出一部分金額給被上訴人？顯見交辦班全體間已有明示或默示之
    合意：即被上訴人於勞動契約終止前請休假、若其到工地現場幫忙，則由其他交
    辦班全體同事給付工資。又被上訴人若有拒絕休假之表示及行為，自得於翌月發
    薪時拒絕受領其他交辦班同事所交付之金錢，今被上訴人竟予收受，益徵其確同
    意休假。
  (二)退步言，縱認上訴人應補給資遣費差額，原判決認被上訴人八十七年十二月份之
    薪資應比照同仁余進勤薪資之計算方式亦屬錯誤。蓋假設被上訴人於八十七年十
    二月十日下午至二十五日均有上班，且其薪點均與余進勤相同，則十二月份之薪
    點每一點所值金額即應減少，此時余進勤之薪資即不可能為新台幣（下同）八五
    、九四０元。原判決謂被上訴人十二月份之薪資應與余進勤薪資八五、九四０元
    相同，顯與雙方約定之薪資計算方式相違。
三、證據：援用第一審所提證據。
乙、被上訴人方面：
一、聲明：上訴駁回。
二、陳述：除與原判決記載相同者外，補稱略以：
  (一)對上訴人所主張八十七年七、八、九、十、十一月之工資分別為六０、八四七元
    、七七、六六一元、七九、六八０元、八二、七八八元、七八、九五一元不爭執
    。被上訴人爭執的是十二月份之工資。
  (二)被上訴人是交辦班，與一般的員工不同，交辦班要自付盈虧，公司會儘量找工作
    給我們承攬，如無工作承攬則找雜工給我們做，按點工計薪，如有工作承攬則承
    攬報酬由交辦班的參與工作人員按點數分得該承攬的全部報酬。
三、證據：援用第一審所提證據。
丙、本院依上訴人之聲請訊問證人鄭文山、周明輝。
    理    由
一、被上訴人起訴主張：伊自六十三年十一月十一日起，受僱服務於上訴人榮民工程
    股份有限公司（以下稱榮民公司），後因上訴人辦理第三梯次專案裁減，伊列為
    裁減人員之一，而於八十八年一月一日終止兩造勞資關係，然伊發現上訴人所列
    之八十七年十二月份點工或交辦工資，僅為四萬零八百五十二元，致伊之月平均
    工資金額減少，因而影響應領之資遣費，經查證始知係上訴人之領班潘聯興偽填
    伊之請假單，偽以伊請年休假十三天半致短少薪資，但伊於該期間實際並未請年
    休假，故上訴人應給予全部薪資。依結發清冊所示，上訴人所計算被上訴人應領
    數額僅為三百零二萬五千八百七十七元，與被上訴人所主張之三百六十九萬八千
    六百七十元，不足五十五萬七千九百一十四元，為此訴請上訴人如數給付該差額
    ，及加計自起訴狀繕本送達翌日起至清償日止，按週年利率百五計算之利息等語
    。上訴人則以：被上訴人既已請假，並經上訴人核准，則上訴人依此核計薪資，
    應無違誤；退步言，被上訴人年資為二十四年一個月又二十一天，依勞基法第十
    七條之規定，其資遣費之計算月份應為二十四又十二分之二個月，故假設依被上
    訴人所主張之平均工資八一、七六三元計算，被上訴人所得領取之資遣費最多僅
    為一、九七五、九三九元，惟查上訴人已給付之資遣費為三、０二五、八七七元
    ，顯已較被上訴人主張之月薪及勞基法第十七條計算之資遣費為高，被上訴人再
    為請求，不應准許等語，資為抗辯（按被上訴人於原審起訴請求上訴人應給付五
    五七、九一四元及其利息，原審判命上訴人應給付四一二、一二六元，而駁回被
    上訴人其餘之訴，被上訴人未為上訴，故其駁回部分應已確定）。
二、被上訴人主張之事實，固據提出榮民工程股份有限公司工級人員退休金、資遣費
    結發清冊、榮民工程股份有限公司點工或交辦工資通知單甲○○八十七年十二月
    、行政院國軍退除役官兵輔導委員會榮民工程事業管理處機械修配調度總廠員工
    請假單（第二聯）及榮工處機械修配調度總廠87年12月份交辦出勤紀錄表各一件
    為證。惟上訴人否認有偽填被上訴人請假單及少算薪資等情，並以前開情詞置辯
    。是本件兩造之爭點端在於：被上訴人八十七年十二月究竟有無請年休假十三天
    半及其該八十七年十二月份之薪資金額究為若干。
三、關於被上訴人於八十七年十二月有無請年休假十三天半乙節：查上訴人辯稱被上
    訴人於八十七年十二月已請年休假十三天半，並據提出行政院國軍退除役官兵輔
    導委員會榮民工程事業管理處機械修配調度總廠員工請假單（第二聯）及榮工處
    機械修配調度總廠87年12月份交辦出勤紀錄表各一件為證，被上訴人雖否認該請
    假單之真正。然依下列各項事證，本院認被上訴人應已同意其領班潘聯興代為請
    假：
  (一)查上訴人於原審稱：被上訴人原係任職上訴人公司機械修配調度總廠（下稱機修
    總廠）之交辦班，擔任技術工之工作，交辦班平常係屬於待命之狀態，當機修總
    廠有工程交辦下來時，則會以班為單位承作，此時該班員工之工作場所即在工地
    ，不會回機修總廠，然交辦班員工之請假，仍係由機修總廠之人事辦理，故通常
    即由交辦班員工委託領班代為辦理請假等相關手續。就此情節，被上訴人並不爭
    執，抑且於起訴狀中自陳平日即有由領班代填假單之事實，此觀被上訴人起訴狀
    載：「惟因習慣上，有關假單方面，為求方便，均由領班代填」可證（起訴狀第
    三頁第七行參照）。
  (二)證人鄭文山於本院亦結稱：「我與甲○○是同一個交辦班，八十七年十二月我們
    在雲林的新興工業區做施工便橋，工程都希望能夠趕快完成，但如果有事請假還
    是會准，甲○○有無向領班請假，是他們二人之間的事情，我不知道，但他有來
    上工，後來也有把他應領的點數工資給他。出勤紀錄表領班會給我們看，如果員
    工有向領班請假，但實際上卻有來工作，則出勤紀錄表會載明休假，只是實際上
    有領到工資而已。一般情形我們請假會以口頭或電話方式委託領班代請」。足見
    通常情形，交辦同仁之請假方式，係以口頭或電話委託領班代請為常態。
  (三)證人即領班潘聯興於原審亦結稱：「（問：上訴人是否向你表示過，其於八十七
    年二月十日至二十五日請年休？答：有。（問：請假流程如何？）答：要請假，
    先用口頭，向領班報備。如果在場的話，也有填寫請假單。（問：假單的流程？
    ）答：一級一級主管往上報。（問：上訴人在何時何地何因向你請假？）答：在
    台西工寮的宿舍，時間太久，我記不得了。是口頭向我請假。原告請的是年休，
    那是他的權利。」（見原審卷第五三頁）。是依潘聯興所證，亦可認定請假應係
    經由被上訴人之同意。
  (四)雖潘聯興係上訴人僱用之領班，被上訴人質疑其證言之可信度，然復參以被上訴
    人之同事鄭文山於本院所述：「（問：當時討論要把工資補給甲○○時，甲○○
    有無在場？）有，是因為我們知道甲○○有需要報請假的情形，但他實際上會來
    上工，所以才討論由我們的工資裡面分出一部分給林某。這個討論是在甲○○請
    假之前。」（參見本院卷第七四頁）。另證人郭灶誠於原審證稱：「我在雲林縣
    台西鄉榮工公司的工地工作。甲○○當時也在那邊工作。我不知道甲○○八十七
    年十二月有無請年假，但當月領薪後，我有拿出一部分薪水給甲○○」（見原審
    卷第三六、三七頁）。證人陳崑烺於原審亦稱：「我是關廟施工所主任兼雲林施
    工所主任，原告（即被上訴人）是時計工，幾個時計工組成一個交辦班。當時沒
    有紀錄出勤，由領班控制。原告的請假單是我蓋的，以我們的程序來講我蓋的也
    算數。當時在台西一直到工作完成走掉五個包含原告，要走前要把假補完，同樣
    都有原告這種計算問題。假單因到公司程序上到我這邊可能比較慢。我們用休假
    調整平均薪資。」（見原審卷第一四八至一五０頁）。又被上訴人亦自認所謂十
    三點五天之「休假」，後來被上訴人有拿到報酬（見本院卷第二九頁）。由上述
    證言以及被上訴人自認之事實綜合觀之，可見：
    1.被上訴人於八十七年十二月間請年休假之前，上訴人與所屬之交辦班同事曾一
      起討論，於休假期間，被上訴人仍到班上工，其報酬則由其他同事分一部分出
      來，按被上訴人之點工支付予被上訴人。
    2.被上訴人於休假後，事實上亦自其他同事拿到其點工之報酬，而非自上訴人收
      受報酬。
  (五)由此證明，領班潘聯興代被上訴人請假，縱非出於被上訴人明示之授權，亦係經
    被上訴人默示之同意，蓋苟被上訴人對於休假一事完全不知情，為何會向其他交
    辦班全體同事領取報酬？又苟其他交辦班同事不知道被上訴人有請休假又主動前
    來工地幫忙一事，為何會願意將自己辛苦工作獲得之工資提出一部分金額給被上
    訴人？顯見交辦班全體間已有明示或默示之合意：即被上訴人於勞動契約終止前
    請休假、若其到工地現場幫忙，則由其他交辦班全體同事給付工資。又被上訴人
    若有拒絕休假之表示及行為，自得於翌月發薪時拒絕受領其他交辦同事所交付之
    金錢，今被上訴人竟予收受，益徵其確已同意休假。
四、又被上訴人自認，其與上訴人間之關係是「交辦班」，而與一般之員工不同，「
    交辦班要自付盈虧，公司會儘量找工作給交辦班承攬，如無工作承攬則找雜工來
    做，按點工計薪，如有工作承攬則承攬報酬由交辦班的參與工作人員按點數分得
    該承攬的全部報酬」（見本院卷第二九頁筆錄，被上訴人之陳述）。為此，上訴
    人乃制定「榮民工程事業管理處機械修配調度總廠鐵件工程交辦班（組）薪工制
    度作業規定」（下稱薪工制度作業規定），作為二造發給薪點之基準，該作業規
    定已適用多年，且為被上訴人所不爭執，是上開薪工制度作業規定，自應視為二
    造勞動契約之內容。依該作業規定第五條規定，交辦班如無工程承攬，則僅得支
    領「停工津貼」（按每月約三萬餘元），復依上開作業規定第七條第二項第六款
    規定，交辦班於年休假期間，即不計薪點（見原審卷第二０頁），則上訴人依被
    上訴人實際未休假之天數，計算其薪點，認定被上訴人八十七年十二月之工資為
    四一、八五二元（按被上訴人誤為四０、八五二元），以核算其平均工資，即無
    不合。被上訴人猶主張其十二月之工資應為加計休假期間之薪點云云，即不足採
    。
五、查被上訴人八十七年七月至十一月之薪資，分別為六０、八四七元、七七、六六
    一元、七九、六八０元、八二、七八八元、八七、九五一元，此為兩造所不爭執
    （見本院卷第三０頁筆錄二造之陳述），至八十七年十二月之薪資為四一、八五
    二元，亦如上述，則被上訴人資遣前六個月之平均薪資變為六八、七六八元〔（
    60,847＋77,661＋79,680＋82,788＋78,951＋41,852）÷184×30＝68,768〕，
    應堪認定。
六、又本件上訴人係以專案裁減方式辦理優惠資遣被上訴人，且按勞基法實施前、後
    分別計算應發之資遣費，及加計加發予部分即慰助金及預告工資（依資遣前六個
    月平均工資）後，合計三百零二萬五千八百七十七元，為被上訴人應領之全部金
    額，此有榮民工程股份有限公司工級人員退休金、資遣費結發清冊可稽，而本件
    被上訴人係主張上訴人計算資遣費之月平均工資有短發之事實，既經論述如上，
    則被上訴人之主張是否可採，自應就八十七年十二月之薪資認定為四一、八五二
    元後，計算其資遣費之數額是否尚有不足，茲分別說明如后：
  (一)本件被上訴人自八十七年七月至十二月之「薪資」，分別為六０、八四七元、七
    七、六六一元、七九、六八０元、八二、七八八元、七八、九五一元、四一、八
    五二元，已如前述。
  (二)勞基法實施前（七十三年七月三十一日前），被上訴人應領資遣費為一百三十二
    萬七千七百六十元，計算如后：
    1.依勞基法第二條第四款規定，資遣前三個月平均工資為六六、三八八元。即八
      十七年十、十一、十二月之薪資累積，除以該期間總日數共九二（天）再乘三
      十等於六六、三八八元〔（82,788＋78,951＋41,852）÷92×30＝66,388〕。
    2.自被上訴人到職日六十三年十一月十一日迄七十三年七月三十一日止，共計年
      資九年九個月，基數二十（詳前開榮民工程股份有限公司工級人員退休金、資
      遣費結發清冊），故應發資遣費為一、三二七、七六０元（66,388×20＝
      1,327,760）。
  (三)勞基法實施後（七十三年七月三十一日）至資遣日（八十八年一月一日）部分，
    資遣費為一百三十四萬零九百七十六元，計算如右：
    依勞基法第二條第四款規定，資遣前六個月月平均工資為六八、七六八元。即八
    十七年七、八、九、十、十一、十二月之薪資累積，除以該期間總日數共一八四
    （天）再乘三十等於六八、七六八元（計算式如前所述），此部分年資為十四年
    五個月，基數十九點五（亦詳上開榮民工程股份有限公司工級人員退休金、資遣
    費結發清冊），故應領資遣費為一、三四０、九七六元（68,768×19.5=
    1,340,976 ）。
  (四)加發予部分，依同上榮民工程股份有限公司工級人員退休金、資遣費結發清冊所
    載，因被上訴人提前十個月資遣，應發慰助金二十二萬七千五百零八元，及預告
    工資（依資遣前六個月平均工資）六八、七六八元，故應領金額為二九六、二七
    六元（227,508+68,768=296,276）。
  (五)則被上訴人因本次資遣，上訴人依法應發給之總金額應為二、九六五、０一二元
    （1,327,760+1,340,976+296,276=2,965,012）。茲上訴人前已發給被上訴人三
    、０二五、八七七元，此為被上訴人所不爭執，較諸前開應發數額已有超過，則
    被上訴人再請求補發差額，即無可採。
七、綜上所述，上訴人抗辯，自屬可採，被上訴人主張為不足採。從而，被上訴人本
    於資遣之法律關係請求上訴人給付短少之資遣費四十一萬二千一百二十六元及其
    法定遲延利息，為無理由，不應准許。其假執行之聲請，亦失所附麗，應併予駁
    回。原審判命上訴人如數給付，並為假執行之宣告，自有未洽。上訴意旨，指摘
    此部分原判決不當，求予廢棄改判，為有理由，自應由本院予以廢棄改判，如主
    文第二項所示。
八、本件事證已臻明確，兩造其餘之攻擊防禦方法及未經援用之證據，經本院斟酌後
    ，認為均不足以影響本判決之結果，自無逐一詳予論駁之必要，併此敘明。
九、據上論結，本件上訴為有理由，依民事訴訟法第四百五十條、第七十八條，判決
    如主文。
中　　　華　　　民　　　國　　九十一　　年　　　七　　　月　　　九　　　日
　　　　　　　　　　　　　　　勞工法庭
                              　　審判長法　官　連　正　義
　　　　　　　　　　　　　　　　　　　　法　官　梁　玉　芬
                          　　　　　　　法　官  陳　金　圍
右正本係照原本作成。
不得上訴。
中　　　華　　　民　　　國　　九十一　　年　　　七　　　月　　　九　　　日
　　　　　　　　　　　　　　　　        書記官　章　大　富
